【裁判字號】    98,家訴,43
【裁判日期】    980804
【裁判案由】    確認收養關係無效
【裁判全文】
臺灣新竹地方法院民事判決              98年度家訴字第43號
原      告  乙○○
訴訟代理人  房阿生律師
被      告  甲○○
            丙○○
            丁○○
            戊○○
            己○○
上五人共同
訴訟代理人  魏順華律師
複代 理 人  曾能煜律師
上列當事人間請求確認收養關係無效等事件，本院於民國98年7
月21日辯論終結，判決如下：
    主  文
原告之訴駁回。
訴訟費用新台幣陸萬肆仟陸佰伍拾柒元由原告負擔。
    事  實
甲、原告方面：
一、聲明：
（一）確認鄭陳庄與鄭靜夫間之收養關係無效。
（二）確認被告等對於被繼承人鄭陳庄之繼承權不存在。
（三）訴訟費用由被告等負擔。
二、陳述：
（一）查訴外人鄭樹木與鄭陳庄係夫妻，於民國（下同）47年5
      月3日收養鄭靜夫為養子。鄭陳庄另於鄭樹木死亡後，於
      68年5月29日單獨收養原告乙○○為養女。
（二）按鄭陳庄係13年3月2日生，鄭靜夫係27年11月1日生，其
      於47年5月3日共同收養鄭靜夫時，年齡僅相差14歲又8個
      月，顯有違反民法第1073條：收養者之年齡，應長於被收
      養者20歲以上之規定。依同法第1079條之4規定，其收養
      應屬無效。
（三）又鄭陳庄於91年1月9日死亡，其繼承人為原告一人，惟戶
      籍機關新豐戶政事務所於91年1月24日以漏記為由，將鄭
      靜夫補填養母為鄭陳庄。而鄭靜夫於95年9月7日死亡，其
      繼承人為配偶即被告甲○○、子即被告丙○○、丁○○、
      女即被告戊○○、鄭燕香，且被告五人於鄭陳庄死亡後，
      即聲請新竹縣新湖地政事務所就鄭陳庄之遺產，為繼承登
      記（現正申請繼承登記中）。
（四）按鄭陳庄與鄭靜夫間之收養，既無長於20歲之規定，依法
      其收養應屬無效，則鄭靜夫自無從繼承鄭陳庄之遺產，而
      被告甲○○、丙○○、丁○○、戊○○、己○○分別為鄭
      靜夫之配偶及子女，自不得繼承鄭陳庄之遺產甚明。換言
      之，被告五人對於鄭陳庄之繼承權，應均不存在。因被告
      等執意繼承鄭陳庄之遺產，顯影響原告之繼承權益，為此
      ，訴請賜判如聲明所示。
三、對被告抗辯之陳述：舊法74年6月3日修正之前，依司法院大
    法官解釋、最高法院判例，都是採撤銷說，但是，74年6月3
    日修正後，增列第1079條之1，96年修正為第1079條之4，法
    律規定，違反第1073條均無效。最高法院96年民刑庭會議也
    決議新法施行之後，修正前之解釋、判例不再援用。
四、證據：提出戶籍謄本7紙、收養登記申請書、收養同意書、
    、戶籍資料3份、繼承財產明細表、土地登記謄本10件、房
    屋稅籍證明書2份、建物登記謄本為證。
乙、被告方面：
一、聲明：
（一）原告之訴駁回。
（二）訴訟費用由原告負擔。
二、陳述：
（一）緣原告起訴略主張訴外人鄭樹木與鄭陳庄係夫妻，於47年
      5月3日收養鄭靜夫為養子，而鄭陳庄於鄭樹木死亡後，於
      68年5月29日單獨收養乙○○為養女。惟鄭陳庄係13年3月
      2日生，鄭靜夫係27年11月1日生，其於47年5月3日共同收
      養鄭靜夫時，年齡僅相差14歲又8個月，顯有違反民法第1
      073條之收養者應長於被收養者20歲以上之規定，故依同
      法第1079條之4規定，其收養應屬無效；又鄭陳庄於91年1
      月9日死亡，其繼承人為原告一人，戶籍機關新豐戶政事
      務所於91年1月24日以漏記為由，將鄭靜夫補填養母為鄭
      陳庄，致鄭靜夫之繼承人即被告等五人於鄭陳庄死亡後，
      即聲請新竹縣新湖地政事務所就鄭陳庄之遺產，為繼承登
      記，因被告等執意繼承鄭陳庄之遺產，影響原告之繼承權
      益，為此提起本件之訴云云。
（二）查本件收養之日期，係在民法親屬編74年6月3日修正生效
      前，而修正前對於收養子女違反第1073條收養者之年齡應
      長於被收養者20歲以上規定者，僅得向法院請求撤銷，並
      非當然無效，原告主張無效，委非可採：
  １、就本件收養日期係在修正前之舊法而言：
      本件訴外人鄭樹木及鄭陳庄係在47年5月3日與被告之被繼
      承人鄭靜夫簽訂書面之收養契約，雙方並於同年5月7日辦
      理戶籍登記在案，故本件系爭收養之日期係在民法親屬編
      修正（74年6月3日）生效前，堪可認定。
  ２、就本件收養不適用修正後之規定而言：
      (1)按關於親屬事件，在民法親屬編施行前發生者，除本施
        行法有特別規定外，不適用民法親屬編之規定；其在修
        正前發生者，除本施行法有特別規定外，亦不適用修正
        後之規定，民法親屬編施行法第1條定有明文。
      (2)又按收養之成立應符合一定之要件，違反該要件之規定
        ，視其情節之輕重，或為無效或為得撤銷。惟74年修正
        前之民法親屬編（即20年公布施行之舊法）對於收養之
        實質要件及違反之效力非均有明文規定，此即民法親屬
        編74年6月3日修正時，特予增設民法第1079條之1（96
        年5月23日修正時，移列至民法第1079條之4，並予修正
        ）及第1079條之2（96年5月23日修正時，移列至民法第
        1079條之5，並予修正），而分別明列收養無效及撤銷
        收養之故，此有74年6月3日第1079條之1及第1079條之2
        之立法理由足稽。
      (3)承上所述，收養子女，如違反第1073條收養者與被收養
        者年齡間隔之規定者，固於新增之第1079條之1規定為
        無效。但本件鄭樹木及鄭陳庄共同收養鄭靜夫之日期，
        係在民法親屬編修正生效前，則依民法親屬編施行法第
        1條後段「不溯及既往」原則之規定，自無適用修正後
        第1079條之1規定（即現行民法第1079條之4）之餘地，
        而應依修正前民法有關收養之規定，認定其是否有效成
        立。從而，原告主張系爭收養違反民法第1079條之1規
        定應屬無效云云，容有誤會。
  ３、就收養日期在修正前之舊法者，其違反收養者與被收養者
      年齡相距20歲之規定，實務見解認僅得撤銷，非當然無效
      而言：
      (1)系爭收養之效力為何，應依修正前民法有關收養之規定
        ，予以判斷。而修正前之民法（20年公布施行之舊法）
        ，就違反收養者與被放養者年齡相距20歲之收養，並無
        效力規定，但實務見解認僅得撤銷，非當然無效。
      (2)而系爭收養既未經撤銷權人於相當期間內，行使撤銷權
        （事實上撤銷權更因鄭靜夫及其本生父母死亡，業已消
        滅，詳后述），系爭收養自屬有效，原告主張無效，並
        進而否認被告等人之繼承權，尚非可採。
（三）再查，系爭收養之撤銷權人已經過相當期間未為撤銷，其
      撤銷權即行消滅，系爭收養為有效，鄭靜夫自屬鄭陳庄之
      法定繼承人，原告主張鄭靜夫無繼承權，亦委非可採：
  １、就收養日期在民法修正前，其違反民法第1073條之規定，
      關於撤銷結婚之規定，在違法之收養，依同一法理，自應
      類推適用而言：
      按以，收養日期在民法修正前者，其違反民法第1073條之
      規定，民法雖未設有類於撤銷結婚之規定，僅許一定之人
      向法院請求撤銷，但結婚與收養子女，同為發生身份關係
      之行為，關於撤銷違法結婚之規定，在違法之收養，亦有
      同一之法律理由，自應類推適用。況民法施行後頒行之民
      事訴訟法第579條以下就撤銷收養之訴，規定特別訴訟程
      序，實以民法上認有撤銷收養之訴為前提始是。
  ２、就本件之收養類推適用撤銷違法結婚之規定，應僅許鄭靜
      夫或其本生父母於相當期間內向法院請求撤銷而言：
      (1)首，本件收養之日期係民法親屬編修正前，是以其違反
        民法第1073條年齡相距20歲之規定者，司法實務見解均
        認其效力並非當然無效，僅得請求撤銷之問題。至於撤
        銷收養之訴，其撤銷權人、行使撤銷權之期間等，依上
        所述，司法實務上亦認應類推適用撤銷結婚之規定，合
        先陳明。
      (2)次，觀民法親屬編修正前有關撤銷結婚之規定（即第98
        9條至第997條之規定），僅許一定之人於相當期間內向
        法院請求撤銷之，從而撤銷收養類推適用之結果，自應
        為同一解釋。準此而論，收養子女違反民法第1073條收
        養者之年齡應長於被收養者20歲以上之規定者，於結婚
        依民法第980條及第989條之規定，既屬當事人或其法定
        代理人得向法院請求撤銷之，則系爭違反收養年齡規定
        之情形，應係被收養人及其本生父母得於相當之期間內
        法院請求撤銷。至於民法親屬編修正前，系爭違反收養
        年齡規定之收養，僅得由被收養者或其本生父母向法院
        請求撤銷，除類推適用民法第980條及第989條之規定，
        應可得此結論外，參衡司法院47年7月25日(47)台函民
        字第4103函「收養子女違反民法第1073條之規定者，僅
        得由被收養者或其本生父母向法院請求撤銷。」之釋示
        要旨亦明。此外，撤銷收養為變更身分關條之行為，不
        宜久懸於不確定狀態，故民法親屬編74年6月3日修正時
        ，參照同法第997條，已新增第1079條之2規定，明文撤
        銷收養時，其撤銷權之行使期間（自知悉其事實之日起
        已逾6個月，或自法院認可之日起已逾1年者，不得請求
        撤銷）。換言之，系爭收養本諸同一法理或同一法律精
        神，其行使撤銷權同應有相當之期間，而非久懸不定，
        致有害於身分關係之確定。
  ３、就本件收養長達40餘年之間，未經撤銷，堪認撤銷權消滅
      ，收養關係有效存在而言：
      系爭收養自47年5月3日當事人簽訂書面收養契約後，及至
      鄭陳庄於91年1月9日死亡前，長達43年8個月之期間內，
      被收養人鄭靜夫及其本生父母均未向法院請求撤銷，復未
      經終止收養關係，則秉身分關係之安定性，系爭撤銷權早
      因相當時間內未行使而告消滅，更遑論有撤銷權之人均已
      亡故。要之，鄭陳庄與鄭靜夫之收養關係自屬有效。
（四）綜上所述，鄭靜夫與鄭陳庄之收養關係既屬有效，鄭靜夫
      自為鄭陳庄之合法繼承人，則鄭靜夫於95年9月7日死亡後
      ，其法定繼承人即被告等5人依法繼受其權利，即對鄭陳
      庄之遺財有繼承權，應不待言。
（五）法律不溯及既往是原則，雖然74年修法，仍是以撤銷為原
      則，不是當然無效。既然沒有撤銷，當然存在。
三、證據：提出收養同意書、收養登記申請書、戶籍謄本為證。
    理  由
一、按確認之訴非原告有即受確認判決之法律上利益者，不得提
    起。所謂即受確認判決之法律上利益，係指法律關係之存否
    不明確，原告主觀上認其在法律上之地位有不安之狀態存在
    ，且此種不安之狀態，能以確認判決將之除去者而言，最高
    法院著有52年台上字第1240號判例可資參照。本件原告主張
    其為被繼承人鄭陳庄之養女，為鄭陳庄之繼承人，又鄭陳庄
    雖曾與其夫鄭樹木共同收養被告等五人之被繼承人鄭靜夫，
    然因鄭陳庄與鄭靜夫之年齡差距僅有14歲又8個月，違反民
    法第1073條收養者應長於被收養者20歲之規定，其間之收養
    應屬無效，惟被告等五人卻執意繼承鄭陳庄之遺產，故起訴
    請求確認鄭陳庄與鄭靜夫間之收養關係無效，並請求確認被
    告等對於被繼承人鄭陳庄之繼承權不存在。查被告等之被繼
    承人鄭靜夫與鄭陳庄間收養關係之存否，有無繼承鄭陳庄遺
    產之權利，確將影響原告對被繼承人鄭陳庄遺產之應繼分，
    致使原告法律上之地位有不安之狀態存在，而此不安之狀態
    能以確認判決除去之，則揆諸前揭判例說明，原告提起本件
    確認訴訟，應認有即受確認判決之法律上利益，合先敘明。
二、原告主張訴外人鄭樹木與鄭陳庄（13年3月2日生，91年1月
    9日死亡）係夫妻，於47年5月3日共同收養被告等之被繼承
    人鄭靜夫（27年11月1日生，95年9月7日死亡）為養子，惟
    鄭陳庄收養鄭靜夫時，其間年齡僅相差14歲又8個月等情，
    業據提出戶籍謄本、戶籍資料、收養同意書、收養登記申請
    書等件為證，被告等對於鄭陳庄與鄭靜夫之收養係成立在47
    年5月3日，且收養人鄭陳庄之年齡未長於被收養人鄭靜夫20
    歲以上等節，亦不爭執，惟以前揭情詞置辯，是本件之爭點
    應為：（一）鄭陳庄與鄭靜夫間之收養關係是否無效？（二
    ）被告等對於鄭陳庄之繼承權是否存在？
三、次按收養者之年齡，應長於被收養者二十歲以上，74年6月3
    日民法親屬編修正前之第1073條定有明文。查本件收養者鄭
    陳庄係13年3月2日出生，被收養者鄭靜夫係27年11月1日出
    生，其等於47年5月3日成立收養關係時，鄭陳庄之年齡僅長
    於鄭靜夫14餘歲，雖違反收養當時即上開74年6月3日民法親
    屬編修正前之第1073條規定，惟收養違反上開年齡差距之效
    力如何，在74年6月3日民法親屬編修正前，法並無明文；嗣
    最高法院32年上字第886號判例要旨認「收養子女違反民法
    第1073條之規定者，僅得由有撤銷權人向法院請求撤銷之，
    並非當然無效。」；司法院院解字第3120號解釋亦揭示「收
    養者之年齡不長於被收養者20歲以上，得向法院請求撤銷之
    ，並非當然無效。」；另司法院大法官會議釋字第87號復著
    有解釋謂「收養子女違反民法第1073條收養者之年齡應長於
    被收養者20歲以上之規定，僅得請求法院撤銷之，並非當然
    無效。」。至於74年6月3日民法親屬編修正後之民法第1079
    條之1雖規定違反第1073條規定者無效（96年5月23日修正後
    ，移列為1079條之4），然本件收養時間係在47年5月3日，
    依民法親屬編施行法第1條規定：「關於親屬之事件，在民
    法親屬編施行前發生者，除本施行法有特別規定外，不適用
    民法親屬編之規定；其在修正前發生者，除本施行法有特別
    規定外，亦不適用修正後之規定。」，可知本件收養並無民
    法第1079條之4「收養子女，違反第1073條之規定者，無效
    。」規定之適用，仍應適用74年6月3日修正前之法律，並以
    解釋補充其效力。雖原告另陳稱舊法74年6月3日修正之前，
    依司法院大法官解釋、最高法院判例所採撤銷說，但最高法
    院96年民刑庭會議決議新法施行之後，修正前之解釋、判例
    不再援用云云，然所謂不再援用僅係向後不再援用，並不具
    溯及效力，上開最高法院判例、司法院解釋及大法官解釋仍
    可作為適用舊法時之參考。是以74年6月3日民法親屬編修正
    公布前，收養者未長於被收養者20歲以上之收養，在有撤銷
    權人依法撤銷之前，其收養關係仍有效存在。而本件鄭陳庄
    與鄭靜夫之收養並未經有撤銷權人之撤銷，已經被告辯陳綦
    詳，原告對之亦見有任何爭執，可認鄭陳庄與鄭靜夫間之收
    養關係仍係有效存在。從而，原告請求確認鄭陳庄與鄭靜夫
    間之收養關係無效，為無理由，應予駁回。
四、再按養子女與養父母之關係，除法律另有規定外，與婚生子
    女同；遺產繼承人，除配偶外，依左列順序定之：一、直系
    血親卑親屬。二、父母。三、兄弟姊妹。四、祖父母，民法
    第1077條、第1138條分別定有明文。查鄭陳庄與鄭靜夫間之
    收養關係仍有效存在，既經本院認定如前，則以鄭陳庄係於
    91年1月9日去世，鄭靜夫於斯時尚生存，依前揭條文規定，
    鄭靜夫即為鄭陳庄之法定繼承人，自有繼承鄭陳庄遺產之權
    利。嗣鄭靜夫於95年9月7日亡歿，就鄭陳庄之遺產尚未辦理
    繼承登記，被告等分為鄭靜夫之配偶及子女，依法有繼承鄭
    靜夫遺產之權利，從而，自得就鄭靜夫可繼承鄭陳庄遺產之
    範圍內，對鄭陳庄之遺產主張繼承之權利，是以，原告請求
    確認被告等對於被繼承人鄭陳庄之繼承權不存在，亦屬無理
    ，自應駁回。
五、本件事證已臻明確，兩造其餘攻擊防禦方法對判決之結果不
    生影響，爰不一一條列審酌，併此敘明。
據上論結，本件原告之訴為無理由，依民事訴訟法第78條、第87
條第1項，判決如主文。
中    華    民    國    98    年    8     月    4     日
                  家事法庭 法  官  張百見
上正本證明與原本無異
如對本判決上訴，須於判決送達後20日內向本院提出上訴狀（需
附繕本）。
                           書記官  呂聖儀
中    華    民    國    98    年    8     月    4     日


司法院資訊處製作；財團法人民間司法改革基金會備份。
